【裁判字號】    98,上訴,846
【裁判日期】    980818
【裁判案由】    偽證
【裁判全文】
臺灣高等法院高雄分院刑事判決         98年度上訴字第846號
上  訴  人  臺灣高雄地方法院檢察署檢察官
被      告  甲○○○
選任辯護人  林慶雲  律師
            楊靖儀  律師
            朱淑娟  律師
上列上訴人因被告偽證案件，不服臺灣高雄地方法院98年度訴字
第414 號中華民國98年5 月19日第一審判決（起訴案號：臺灣高
雄地方法院檢察署97年度偵字第32325 號），提起上訴，本院判
決如下：
    主  文
上訴駁回。
    理  由
一、公訴意旨略以: 被告甲○○○明知於民國89年10月21日，由
    臺灣高雄地方法院檢察署（下稱高雄地檢署）檢察官指揮法
    務部調查局高雄縣調查站調查員至高雄市○○區○○路582
    之1 號新利鼎生技實業股份有限公司所扣得、交由高雄縣調
    查站調查員丙○○保管之支票70紙（下稱系爭支票），並未
    經周章欽、洪信旭檢察官同意發還予被告，亦未設立專戶提
    存，被告竟為使丙○○免於受刑事訴追，基於偽證之犯意，
    於93年8 月11日原審法院93年度訴字第1260號丙○○違反貪
    污治罪條例案件審理時，以證人身份接受訊問，明知已供前
    具結，對於案情有重要關係之事項結證稱：「（問：後來你
    有無向調查站請求發還這70張支票？）答: 有，當初跟被告
    （即丙○○）不是很熟，對作業程序也不熟，我們去是找被
    告和乙○○，他們有帶我們去地檢署跟檢察官報告」、「（
    問：當時你向調查站請求發還時，調查站有無馬上答應你們
    要發還？）答: 好像是說要向檢察官報告，我們也有跟他們
    一起到地檢署說明」、「（問：地檢署如何處理？）答: 我
    們提出聲請後有到地檢署跟洪信旭、周章欽檢察官報告，因
    為他們認為這不是扣押的東西，所以後來有通知我們11月8
    日去調查局領支票」、「（問：你們何時到地檢署向周、洪
    檢察官報告？）答: 約89年10月底，詳細時間不記得了」、
    「（問：是否確定當時周、洪檢察官有同意要發還？）答:
    當初二位檢察官沒有很明確的說，但是有一點默認，說這是
    汎生的營收，應該交還給汎生」、「當天89年10月21日點交
    時我們先口頭上跟調查局聲請，後來在月底那幾天丙○○、
    乙○○帶我，至於我先生有沒有來我不記得了，到地檢署洪
    信旭檢察官的辦公室，我有當場請求說這支票是汎生的收入
    ，是朱明主動交出的。我不敢說洪檢察官有無同意，洪檢察
    官沒有說同意或不同意，我們就離開之後等待消息。之後調
    查局有打電話到我們公司說我們可以去領支票」、「（問：
    當初到地檢署報告時，除了見到洪信旭檢察官外，有無看到
    其他檢察官？）答: 還有周章欽檢察官」、「（問：周章欽
    檢察官有無對你說可以將支票發還給你們？）答: 我沒有印
    象了，在我印象中那天周檢察官好像有默認」、「（問：調
    查局或是地檢署有沒有人跟你們提到支票領回後要存入專戶
    ？）答: 好像有聽說，但是我不確定是誰說的或是我聽誰說
    的。」等語，而為虛偽陳述，因認被告甲○○○涉犯刑法第
    168 條之偽證罪嫌云云。
二、按犯罪事實應依證據認定之，無證據不得認定犯罪事實，又
    不能證明被告犯罪或其行為不罰者，應諭知無罪之判決，刑
    事訴訟法第154 條第2 項、第301 條第1 項分別定有明文；
    而認定犯罪事實所憑之證據，雖不以直接證據為限，間接證
    據亦包括在內；然無論係直接或間接證據，其為訴訟上之證
    明，須於通常一般之人均不致有所懷疑，而得確信其為真實
    之程度者，始得據為有罪之認定，倘其證明尚未達到此一程
    度，而有合理性之懷疑存在時，即難為有罪之認定（最高法
    院76年度台上字第4986號判例意旨參照）。又檢察官對於起
    訴之犯罪事實，應負提出證據及說服之實質舉證責任，倘其
    所提出之證據，不足為被告有罪之積極證明，或其指出證明
    之方法，無從說服法院以形成被告有罪之心證，基於無罪推
    定之原則，自應為被告無罪判決之諭知，最高法院92年臺上
    字第12 8號判例亦已明揭其旨。
三、公訴人認被告涉犯偽證罪嫌，無非係以：(1)被告於原審法院
    93年度訴字第1260號93年8 月11日之審理筆錄及所簽立之證
    人結文；(2)被告於臺灣高雄地方法院檢察署92年度偵字第25
    293 號案件92年12月25日訊問筆錄；(3)本院96年度上更(二)字
    第66號判決書，為其論斷之依據。經訊據被告固不否認有於
    93年8 月11日，在原審法院為上開證述內容，惟堅決否認有
    何偽證犯行，辯稱：我係本於自己的觀察及感受而為陳述，
    並無虛偽陳述之故意等語。
四、經查：
  (一)據證人丙○○於原審證稱: 印象中大約是在案子偵辦的那段
    期間，我和被告一起去找過洪信旭與周章欽2 位檢察官，係
    為了要發還系爭70張支票給汎生公司的事情等語（見原審卷
    二第70頁）；證人乙○○亦證稱: 我記得有1 次和被告一起
    去找周章欽、洪信旭2 位檢察官等語（見原審卷二第76頁）
    ，足徵被告於前案審理期日證稱: 丙○○和乙○○有帶我去
    地檢署跟檢察官報告等語，並非虛構。佐以證人即檢察官周
    章欽、洪信旭於92年度偵字第25293 號案件偵查中作證之內
    容，均僅提及渠等未同意丙○○將系爭支票發還汎生公司，
    而就本件被告曾否與丙○○等人一同前往地檢署要求發還系
    爭支票一節，並未否認，尚難認被告於前案證稱其曾因發還
    系爭支票，而與丙○○等人一同前往地檢署找周章欽、洪信
    旭2 位檢察官等語，係屬虛偽之陳述。
  (二)被告於該次審判期日作證時，就該案有重要關係事項之「周
    章欽、洪信旭2 位檢察官是否同意發還系爭支票」一節，係
    證稱: 當初二位檢察官沒有很明確的說同意要發還，但是有
    一點默認；我沒有印象周章欽檢察官有無對我說可以將支票
    發還，在印象中那天周檢察官好像有默認；不敢說洪檢察官
    有無同意，洪檢察官沒有說同意或不同意；好像有聽說調查
    局或是地檢署有人提到支票領回後要存入專戶，但是我不確
    定是誰說的或是伊聽誰說的等語。被告既已明確證稱周章欽
    、洪信旭2 位檢察官未說同意或不同意發還，則其所稱「好
    像有默認」，顯為其個人臆測或主觀意見，並非對事實之證
    述，且觀諸其於前案作證時之陳述如「好像有默認」、「不
    敢說檢察官有無同意」、「好像有聽說」等詞句，均屬模稜
    兩可之用語，倘被告企圖影響法院對於該案件之判斷而故意
    為虛偽之陳述，其自得以明確且堅定之語氣證述檢察官表示
    同意發還即可，何須於證稱「檢察官好像有默認」後，又修
    正該等證述內容而證稱「檢察官沒有說同意或不同意」，復
    證稱「因為時間太久了，我對談話內容不大有印象了」等語
    （見偵二卷第91頁），致使法院對於該重要事項判斷之心證
    發生動搖？故被告有否為虛偽陳述之主觀犯意，亦屬有疑。
    又證人之個人意見或推測之詞，除以實際經驗為基礎者外，
    不得作為證據，刑事訴訟法第160 條定有明文，本件被告於
    到庭作證時所稱：「好像有默認」、「好像有聽說」均為推
    測之詞，不得作為證據，尚難以偽證罪責相繩（參最高法院
    69年台上1506號判例）。
  (三)綜上所述，被告前開所辯，應屬可採，從而公訴人所持之前
    開論據，均無法採為認定被告犯罪之證據；此外，復查無其
    他積極證據足資證明被告有何偽證之犯行，本件要屬不能證
    明被告犯罪。
五、原審因而以不能證明被告犯偽證罪，而為被告無罪之諭知，
    核無違誤；檢察官上訴意旨，猶執陳詞，指摘原判決不當，
    為無理由，應予駁回。
據上論斷，應依刑事訴訟法第368 條，判決如主文。
本案經檢察官彭南雄到庭執行職務。
中    華    民    國    98    年    8    月  18    日
                  刑事第三庭    審判長法  官  周賢銳
                                      法  官  施柏宏
                                      法  官  黃憲文
以上正本證明與原本無異。
如不服本判決應於收受本判決後10日內向本院提出上訴書狀，其
未敘述上訴理由者，並得於提起上訴後10日內向本院補提理由書
狀（均須按他造當事人之人數附繕本）「切勿逕送上級法院」。
中    華    民    國    98    年    8     月    19    日
                                      書記官  施耀程


司法院資訊處製作；財團法人民間司法改革基金會備份。
